【裁判字號】    88,訴,1465
【裁判日期】    890530
【裁判案由】    偽造文書
【裁判全文】
臺灣臺中地方法院刑事判決                        八十八年度訴字第一四六五號
    公  訴  人  臺灣台中地方法院檢察署檢察官
    被      告  丙○○
右列被告因偽造文書案件，經檢察官提起公訴（八十八年度偵字第一四七五六號），
本院判決如左：
    主  文
丙○○行使偽造私文書，足以生損害於公眾及他人，處有期徒刑肆月。
偽造「乙○○」之印章壹枚、聯群電機有限公司臨時工資請領表上偽造之「乙○○」
印文共貳拾陸枚均沒收。
    事  實
一、丙○○係承作消防工程之小包，乙○○則為其所雇用之臨時工。民國（下同）八
    十四、五年間，宇勝消防實業有限公司（下稱宇勝公司）承攬花蓮縣晶華酒店之
    消防工程後，發包予丁○○承作，丁○○再將部分消防工程轉包予丙○○，工程
    款共計約新台幣（下同）一百萬元。同時期另有聯群電機有限公司（下稱聯群公
    司）承包台中市○○路彰化銀行總行及台中市火車站之消防工程，將之轉包予甲○○，甲○○又將部分工程轉包予丙○○，工程款共計十六萬元。丙○○即屬營
    業稅法第三條第二項所稱之營業人，為納稅義務人。八十五年度終了，宇勝公司
    、聯群公司為申報營利事業所得稅，要求下屬之承包商提出申報稅捐資料，丙○○明知其自丁○○處領取之約一百萬元及自甲○○處領取之十六萬元均係伊承作
    消防工程之工程款而非薪資，依規定應辦理營業登記，且開立進項發票以供報稅
    ，惟為逃避該年度工程款應報之營業稅稅捐，竟基於概括之犯意，於宇勝公司部
    分，除部分款項以其進貨時所取得之憑據直接交付予丁○○以資申報外，不足之
    額度，竟未經其僱請之臨時工李啟存、陳俊榮、乙○○、林獻棋等人同意，擅自
    將李啟存、陳俊榮、乙○○、林獻棋之身分証影本交付予丁○○，由丁○○輾轉
    向宇勝公司申報李啟存該年度領取薪資二十一萬元、陳俊榮領取薪資二十萬元、
    乙○○領取薪資二十九萬四千元、林獻棋領取薪資二十萬元，並由不知情之宇勝
    公司人員填製李啟存、陳俊榮、乙○○、林獻棋等人領取上開薪資之八十五年度
    各類所得扣繳暨免扣繳憑單（惟乙○○部分實際僅填發該年度領取薪資二十六萬
    九千五百元），將上開丙○○領取之工程款金額列為該公司之薪資類別而向申報
    該年度之營利事業所得稅。聯群公司部分，丙○○則未經乙○○同意，擅自交付
    乙○○之身分証影本予甲○○，利用不知上情之甲○○在聯群電機有限公司臨時
    工資請領表上不實填載乙○○於八十四年十二月一日至二十五日每日領取薪資六
    千四百元（列為八十五年度所得），並擅自偽刻乙○○之印章後於上開工資請領
    表上偽蓋乙○○之印文二十六枚，表示乙○○確有受領該筆薪資，並持以行使交
    付予不知情之聯群公司，聯群公司人員則據上開工資請領表製作乙○○領取薪資
    十六萬元之八十五年度各類所得扣繳暨免扣繳憑單，足以生損害於乙○○、聯群
    公司及稅捐機關核課稅捐之正確性。丙○○以上開方式，共計逃漏營業稅約五萬
    五千二百三十八元。嗣因乙○○接獲財政部台灣省中區國稅局補稅通知書而循線
    查獲上情。
二、案經台灣台中地方法院檢察署檢察官自動檢舉偵查起訴。
    理    由
一、訊據被告丙○○固坦承右揭向丁○○、甲○○承包工程，並提供資料供其上包報
    稅之事實，惟辯稱：宇勝公司部分，伊雖交乙○○之資料予丁○○，然丁○○是
    如何申報的，伊不清楚；聯群公司部分，伊確有僱用乙○○在台中市火車站工地
    工作，並無逃漏稅之意云云。惟查：
    （一）按營利事業與轉包人僱用之工人間無直接僱佣關係，不管理工人，亦不過
          問工資發放，工頭有無賺取差價亦非所問，此工頭係屬營業稅法第三條第
          二項所稱「提供勞務予他人，或提供貨物與他人使用、收益，以取得代價
          者‧‧‧」之營業人，應依營業稅法暨相關法規辦理營業登記及申報繳納
          營業稅。有財政部台灣省北區國稅局八十六年四月十六日北區國稅三第八
          六０七九七八一號函在卷可稽。本案被告僱工承作丁○○、甲○○轉包之
          工程，自負盈虧，自係提供勞務取得代價之行為，依上開營業稅法規定，
          乃屬營業之一種，即應依法課徵營業稅，為納稅義務人。
    （二）証人丁○○於本院審理時到庭証稱：我實際付予丙○○工程款約一百萬元
          左右，因被告無商號、設立工程行，無法開統一發票，‧‧‧到了年底報
          稅之前，有叫被告要把額度不夠部分交給我，他報給我的每個工人領多少
          是由被告報給我，實際上我都有付予被告，他交付工人多少，我就不知道
          ，我發予工人的薪資，都是由被告交予工人，一百多萬元是包含工資、伙
          食費、住宿費，但不包括工程材料費等語。而被告亦不否認提供乙○○之
          資料予丁○○辦理報稅，則被告明知所領之款項係承作丁○○轉包工程之
          工程款，非旦未依規定開立發票，竟且提供乙○○等工人資料供丁○○以
          薪資名義申報，按被告係一成年人，為承作消防工承之小包，自對一般商
          業交易之基本稅法常識，及就施工工人薪資應由承包人負擔，營造商則支
          付總工程款予承包人並取得進項發票等事宜，當無不知之理，更無就其前
          揭所為將產生逃漏稅捐之結果全然不知情之可能。是綜認被告辯稱李啟存
          等人之薪資額度係丁○○自行填報的云云屬實，惟其將所領工程款全數以
          他人薪資申報，實難諉稱不知有逃漏稅捐之結果，即無得因此而卸免其責
          。
    （三）另被告於八十四、五年間有承作甲○○轉包之復興路彰化銀行總行及台中
          市火車站之消防工程，總工程款為十六萬元，年底由被告提供乙○○之身
          分証影本予甲○○，由甲○○在聯群電機有限公司臨時工資請領表上填載
          乙○○於八十四年十二月一日至二十五日每日領取薪資六千四百元，共申
          報領取薪資十六萬元之情，業據証人甲○○於本院審理時到庭証述甚明，
          核與証人乙○○到庭証稱：該年度沒有領取那麼多工程款，臨時工資請領
          表上之印文非伊所蓋等語相符。而如上所述，被告將所領得之工程款全數
          以他人之薪資名義申報，不但將使實質課稅原則受有破壞，更使其得以隱
          匿所得並可為其他累進稅制之逃漏，就租稅之公平及正確所生不利影響甚
          鉅，此當為被告依其社會經驗之累積上所不能不知。則被告辯稱確有僱用
          乙○○，不知所為有逃漏稅捐云云，應係避重就輕之詞，尚無足採。又林
          啟龍並未交付印章予被告，亦未授權被告刻用印章領取薪資乙節，業據証
          人乙○○陳明在卷，是此部分應係被告利用甲○○偽刻印章並偽蓋印文，
          檢察官認係被告盜用乙節容有誤會，附此敘明。
    （四）按被告提供勞務，取得代價，本身為納稅義務人，其不依規定申報營業登
          記而營業，且提供他人之身分証件及填製不實之工資表以掩飾逃漏稅捐之
          犯行，顯已施以積極之作為為之，即非單純消極之不申報稅捐之不作為所
          可比擬。再按修正營業稅法實施注意事項第三項規定，營業人銷售應稅貨
          物或勞務之定價應內含營業稅；現行營業稅率為百分之五。被告自丁○○
          處領得工程款約一百萬元，自甲○○處領得工程款十六萬元，此業據被告
          陳明在卷。而以承包工程款一百十六萬元計算，應課徵營業稅五萬五千二
          百三十八元，有台中市稅捐稽徵處八十九年五月八日中市稅商字第八０五
          六０三九號文在卷可稽。是被告因此逃漏營業稅共計五萬五千二百三十八
          元應可認定。此外，本案復有証人蔡明煌填載之請款單影本、財政部台灣
          省中區國稅局核發乙○○八十五年度綜合所得稅核定書影本、八十七年度
          財綜所第00000000號處分書影本、宇勝公司、聯群公司所核發林
          啟龍之八十五年度各類所得扣繳暨免扣繳憑單影本、聯群公司八十五年度
          營利事業所得稅結算申報書影本等資料在卷可稽。是事証明確，被告右揭
          犯行，洵堪認定。
二、按被告為納稅義務人，以不正當方法逃漏營業稅，核其所為，係犯稅捐稽徵法第
    四十一條之逃漏稅捐罪。又甲○○在聯群電機有限公司臨時工資請領表上不實填
    載乙○○按月領取薪資六千四百元，並蓋用乙○○印文，表示乙○○已領取工資
    ，並持以行使交付聯群公司；此部分甲○○堅稱伊係依被告提供之資料申報，並
    不知情等語，而查本案被告確有承包甲○○之工程，並有工人至現場施作，工人
    均係由被告自行負責，甲○○未加以管理，僅係欲報稅時由被告提供乙○○之資
    料，依此觀之，甲○○固無從諉稱其不知該工資表上記載乙○○按月自聯群公司
    領取薪資乙節並非實在，然尚難因此即推論其對被告未得乙○○之同意而擅自拿
    取其資料申報乙節亦有認識，即其主觀上尚難認有與被告共同偽造文書之犯意聯
    絡。是被告利用不知情之甲○○製作臨時工資請領表並持以行使，為刑法第二百
    十六條、第二百十條之行使偽造私文書罪之間接正犯。渠利用甲○○未經乙○○
    同意偽刻印章復蓋用印文於工資請領表上，偽造印章及印文之行為，係偽造私文
    書行為之一部，不另構成偽造印章、印文罪；又偽造私文書之犯行，復為行使偽
    造私文書之高度行為吸收，亦不另論。其先後二次逃漏稅捐之犯行，時間緊接，
    所犯係構成要件相同之罪，顯係基於概括之犯意反覆為之，為連續犯，爰依刑法
    第五十六條之規定論以一罪，並加重其刑。又其犯上開二罪，具有方法結果之牽
    連關係，依刑法第五十五條之規定，從一重之行使偽造私文書罪處斷。檢察官起
    訴意旨雖未論及被告逃漏稅捐之犯行，惟此部分與起訴行使偽造私文書部分具有
    牽連犯之裁判上一罪關係，為起訴效力所及，本院自得併予審酌，附此敘明。爰
    審酌被告犯罪之動機、目的，逃漏稅捐，影響國家經濟稅收及其逃漏稅之金額尚
    屬非鉅等一切情狀，量處如主文所示之刑，以示懲儆。末按聯群電機有限公司臨
    時工資請領表上偽造之「乙○○」印文共二十六枚，應依刑法第二百十九條之規
    定併予宣告沒收。至其利用甲○○偽刻之「乙○○」印章一枚，雖未扣案，然無
    法証明現已滅失，應併予宣告沒收。
三、公訴意旨另以：被告丙○○係以承包消防工程為業之人，乙○○則為其所雇用之
    臨時工；八十五年間，宇勝公司承攬花蓮縣晶華酒店之消防工程後，發包予丁○○負責，丁○○又將部分消防工程轉包予丙○○負責施工，丙○○即以日薪一千
    二百元之代價，雇請乙○○在該工地施工，前後工作時間約三個月；丙○○明知
    乙○○之工資僅約十萬餘元，竟意圖為自己不法之所有，向丁○○虛報乙○○之
    工作薪資為廿六萬九千五百元，以此詐術使丁○○陷於錯誤而向宇勝公司申報請
    領得廿六萬九千五百元後，交付予丙○○，丙○○實際僅交付四萬元予乙○○，
    其餘則花用一空。其後又有聯群電機有限公司承包彰化銀行在台中市○○路總行
    之消防工程，並將之轉包予甲○○，甲○○又將部分工程轉包予丙○○負責施工
    ，丙○○斯時已未雇用乙○○，竟仍基於為自己不法所有之概括犯意，在台中市
    施作工程之時，向甲○○偽報所屬工人乙○○之工作薪資為十六萬元，使甲○○
    陷於錯誤而轉向聯群公司申報請領得十六萬元後，交付予丙○○，丙○○並未經
    乙○○之同意，擅將乙○○之印章盜用交付予甲○○，使不知情之甲○○蓋印於
    聯群公司臨時工資請領表上，以表示乙○○已領取工資之意，足生損害於乙○○
    與聯群公司，足認被告另犯刑法第三百三十九條第一項之詐欺取財罪及同法第二
    百十六條、第二百十五條之行使業務登載不實之文書罪嫌云云。惟按刑法第三百
    三十九條第一項詐欺罪之成立，以意圖為自己或第三人不法所有，以詐術使人將
    本人或第三人之物交付為要件。查本件被告分別向丁○○、甲○○承作工程，工
    程款分別為一百萬元、十六萬元，於年底時由被告提供資料予丁○○、甲○○申
    報稅捐等情有如上述。是丁○○、甲○○等二人給付款項予被告，顯係基於渠等
    間之承攬關係而為，實難認被告有不法所有之詐欺犯行，自難遽入被告詐欺罪刑
    。又甲○○固於聯群電機有限公司臨時工資請領表上不實填載乙○○按月領取薪
    資六千四百元，惟該工資請領表上明白標示「聯群電機有限公司」，亦即係聯群
    公司所製作，而林生天係向聯群公司承包工程，雙方間為承攬關係，並非聯群公
    司之人員，其於上開工資請領表上填載，應係代填之性質，尚難認該工資請領表
    為其職務上所製作之文書（惟此部分有偽造私文書之犯行有如上述），即與刑法
    第二百十六條、二百十五條之行使業務登載不實文書罪之構成要件有間。本應就
    上開部分均為無罪之諭知，惟公訴人認此部分與前開行使偽造私文書論罪科刑部
    分具有牽連犯之裁判上一罪關係，爰不在此另為無罪之諭知，附此敘明。
據上論斷，應依刑事訴訟法第二百九十九條第一項前段，稅捐稽徵法第四十一條，刑
法第十一條前段、第五十六條、第二百十六條、第二百十條、第五十五條、第二百十
九條，判決如主文。
中      華      民      國      八十九      年      五    月     三十   日
                                    臺灣台中地方法院刑事第二庭
                                            法  官  吳  幸  芬
右正本證明與原本無異。
如不服本判決，應於判決送達後十日內向本院提出上訴狀（應附繕本），上訴於台灣
高等法院台中分院。
                                            書記官
中      華      民      國      八十九      年      六    月     三     日
附錄：本案論罪科刑法條全文
稅捐稽徵法第四十一條
納稅義務人以詐術或其他不正當方法逃漏稅捐者，處五年以下有期徒刑、拘役或科或
併新台幣六萬元以下罰金。
刑法第二百十六條：
行使第二百十條至第二百十五條之文書者，依偽造、變造文書或登載不實事項或使登
載不實事項之規定處斷。
刑法第二百十條
偽造、變造私文書，足以生損害於公眾或他人者，處五年以下有期徒刑。


司法院資訊處製作；財團法人民間司法改革基金會備份。
